【裁判字號】    87,重上更(五),194
【裁判日期】    890210
【裁判案由】    證券交易法
【裁判全文】
臺灣高等法院刑事判決                    八十七年度重上更（五）字第一九四號
    上  訴  人
    即  被  告  丙○○
右上訴人，因違反證券交易法案件，不服台灣板橋地方法院，八十年度訴字第八一六
號，中華民國八十年十二月二十六日第一審判決（起訴案號：台灣板橋地方法院檢察
署八十年偵字第五八四九號）提起上訴，判決後，經最高法院第五次發回更審，本院
判決如左：
    主  文
原判決撤銷。
丙○○連續對於在證券交易所上市之有價證券，違反在集中交易市場報價，業經有人
承諾接受而不履行交割，足以影響市場秩序，處有期徒刑拾月。
    事  實
一、丙○○經其妻甲○○（已於八十年底離婚）同意，使用甲○○在台北縣板橋市海
    山證券股份有限公司（以下簡稱海山公司）開立之三七三四五－二號帳戶買賣股
    票，於民國八十年四月二十日，在該證券公司營業處所委託在集中市場報價，以
    每股新台幣（下同）一百三十四元，買進在證券交易所上市之「保固」股票十萬
    股、四萬二千股、三萬一千股；及以每股一百三十三元買進該股票二千股，共計
    買進「保固」股票十七萬五千股，總價金二千三百四十四萬八千元，並應於買賣
    成交日後第二營業日即同年月二十三日辦理交割（八十年四月二十一日為星期日
    休市）。詎丙○○明知自身在二十三日無法履行價金交割，取得股票，竟基於概
    括犯意，於八十年四月二十二日，委託海山公司在集中市場報價，以每股一百三
    十七元賣出「保固」股票十七萬五千股；及以每股一百三十六元五角賣出四千股
    ，又以每股一百三十六元賣出六千股，共計賣出「保固」股票十八萬五千股，總
    價二千五百三十三萬七千元，並已有人承諾接受，應於翌（二十三）日履行股票
    交割。竟於集中市場報價，業經有人承諾接受後，而不履行交割，均足以影響市
    場秩序。
二、案經法務部調查局台北市調查處移送臺灣板橋地方法院檢察署檢察官偵查起訴。
    理  由
一、訊據上訴人即被告丙○○坦承於上開時地委託海山公司向集中市場報價買進保固
    股票十七萬五千股；及賣出保固股票十八萬五千股，於經有人承諾接受後，均未
    履行交割等情，核與證人甲○○及海山公司職員黃意文分別於法務部調查局台北
    市調查處及偵查中供證屬實，復有海山公司現股買進、賣出報告書，以甲○○名
    義簽具之委託書、交割憑單、證券買賣對帳單附卷可稽（附偵查卷第三、五至九
    、十四、二十六頁）。而被告於八十年四月二十日買進保固股票，因八十年四月
    二十日為星期六、八十年四月二十一日為星期日休市，依臺灣證券交易所股份有
    限公司營業細則第五十七條第二項「普通交割之買賣於成交日後第二營業日辦理
    交割」之規定，被告於八十年四月二十日買進股票，至遲應於八十年四月二十三
    日辦理交割。另被告於八十年四月二十二日賣出之保固股票，亦應於八十年四月
    二十三日履行交割。被告卻始終未辦理交割，顯有違反證券交易法第一百五十五
    條第一項第一款之規定無疑。
二、雖被告矢口否認有違反證券交易法犯行，辯稱：八十年四月二十日買進保固股票
    十七萬五千股，應於同年月二十三日繳款，因案外人林瑞金曾以保固股票四百八
    十五張向其質借三千八百萬元，林瑞金答應於八十年四月二十三日以前匯款歸還
    。後並林瑞金於八十年四月十八日告知該款中之八百萬元要匯入黃順燕帳戶，餘
    款匯入甲○○帳戶，詎匯款當日因急性腸胃炎就醫，無法聯絡，林瑞金竟誤將全
    部款項匯入台北縣板橋信用合作社黃順燕之000000－0000帳戶內，致
    其妻甲○○帳戶無足夠之款繳納前開買進股票之款，迨其發現後，即於當日自黃
    順燕帳戶匯出三千零七十二萬零八百九十元，但已來不及辦理交割，並非故意不
    辦理交割等語。惟查：
（一）案外人林瑞金係以四百八十五張保固股票向被告質借三千八百多萬元，被告則
      以一百張保固股票向案外人楊淑英質借八百萬元，另三百八十五張向乙○○質
      借三千多萬元等情，為被告自承在卷，並經證人楊淑瑛、林瑞金分別供證屬實
      （見原審卷第四十四頁背面、第四十五頁背面、第四十六頁、本院上更(一)卷第
      三七頁、第三八頁）。而林瑞金於八十年四月二十三日匯至黃順燕之帳戶三千
      九百六十一萬二千六百六十四元係要向被告回贖前所質押之四百八十五張保固
      股票，被告將其中之八百多萬元用以清償楊淑瑛，並取回前向楊女質押之一百
      張保固股票交還林瑞金之事實，亦據被告於本院前審供明在卷（見本院上更(三)
      卷第五九頁背面）。再被告所辯八十年四月二十三日因腸胃炎就醫，因此林瑞
      金為贖回保固股票四百八十五張依海山證券公司營業員指示，將三千九百六十
      一萬二千六百六十四元匯至黃順燕在台北縣板橋信用合作社之帳戶一節，固據
      證人海山證券郭英秀於本院前更(二)審證稱「那天林瑞金有打電話到證券公司找
      丙○○，丙○○沒去，因以前丙○○有跟我們說過如有人要匯款，請他匯入黃
      順燕或王玲子的帳戶內，故當時我請林瑞金匯入該二帳戶內‧‧‧當時林瑞金
      打電話要找丙○○，因丙○○不在，我去接電話」等語（見上更(二)卷第四二頁
      ），並提出同仁綜合醫院出具之診斷證明書為證（同上卷第三七頁）。然證人
      林瑞金於本院前審結稱：約在二年前曾用股票向被告借過一次錢，金額為三千
      八百多萬元；是他在海山證券公司打電話給我，表示有錢要出借，因我有朋友
      要借，我就拿四百八十五張，每張一千股的保固股票向他借錢，利息是一分八
      。我叫我的受僱人陳先生送股票到海山證券公司質押，他才把錢匯給我。我借
      錢的時間差一星期就二個月，四月二十三日我匯好錢請陳先生將匯款單送去要
      還錢，才知道股票剩一百張，我趕到海山證券碰到被告太太及一位何先生在場
      ，我發現不對就去報警。被告曾用一百張的保固股票向楊淑英借七百多萬元。
      四月二十三日被告叫找將錢共三千八百多萬元匯入板信的帳戶，戶頭姓楊或黃
      我忘了。被告有叫楊淑英開一張台支的票面額，大約三千萬元給那位何先生。
      之前我打電話找不到被告，是郭英秀叫我匯入板信的戶頭，後來聯絡到被告，
      他亦告訴我將錢匯入板信的戶頭。我還錢前二、三天，被告就告訴我板信的帳
      戶。被告沒有說數目，是我將錢分二筆匯入板信的帳戶。我與被告通話時，錢
      還沒匯，我也沒有表示。楊淑英扣了八百萬元，我開一張三千萬元的票，被告
      表示這張票要交給何先生，後來這張本票在板橋分局時，在何先生的皮包內查
      出，現在三百八十五張保固股票的錢，被告亦未還我。我在十點半匯錢，十一
      點十五分錢就入板信的戶頭，楊淑英在海山公司表示開三千萬元的票給何先生
      （見本院上更(一)卷第三七、三八頁）。及至本院更四審亦結稱：我要買股票，
      由被告找金主出錢，他說金主姓「何」，我透過被告押在金主那裏有四百八十
      張保固股票。後來我用三千多萬換了一百張股票回來，其餘股票下落不明。錢
      是在八十年四月二十三日早上匯入被告指示板信黃順燕的帳戶，匯錢時，被告
      尚未住院，我有給被告看匯單，是當天的事。當天被告並沒有告訴我他要辦理
      保固股票過戶，我匯錢後，一直到下午才看到一百張股票。當天下午黃淑瑛有
      開三千多萬的票給乙○○，後來乙○○不把票拿出來，等到我要告他時，他才
      拿出來（見本院重上更(四)卷第一○七、一○八頁）。復於於另案八十年易字第
      一四八○號侵占案中中指訴「‧‧‧當天八點多我本要將錢匯給丙○○，因沒
      有聯絡上，後來海山證券營業員向我說板信之帳戶，九點半我聯絡到丙○○，
      我問帳戶對不對，他答對我才匯進去」等語，有本院調取該審卷訊問筆錄影本
      在卷可稽。則依證人郭英秀、林瑞金所稱，林瑞金當天於匯款前雖一時未能聯
      繫被告，遂由海山證券營業員郭英秀告知被告指定匯款之帳戶。迨林瑞金以電
      話聯絡被告後，被告即指示林瑞金匯入黃順燕之板信帳戶，林瑞金於匯款前並
      曾向被告出示匯款單，被告亦未表示當日須辦理保固股票交割之事。況依常情
      判斷，林瑞金匯款數千萬元係為贖回質押之四百八十五張保固，若無被告之明
      確指示，斷無冒然匯鉅款至不相干之案外人黃順燕帳戶之理。足見林瑞金確依
      被告之指示將三千九百餘萬元匯至板橋信用合作社黃順燕之帳戶，被告辯稱：
      因林瑞金匯款錯誤，致無法辦理交割，要非屬實。
（二）被告指示林瑞金匯至板橋信用合作社黃順燕帳戶之三千九百餘萬元款，其中八
      百多萬元是用以償還楊淑瑛，以取回楊淑瑛質借之一百張保固股票，已詳如前
      述。而其餘款項，據證人林瑞金於本院前審到庭結稱：「要匯錢時（四月二十
      三日）才知道股票剩一百張，我知道此事，就趕到海山公司，碰到被告太太及
      一位何先生在場，我發現不對，就去報警‧‧‧，被告有叫楊淑瑛開一張台支
      的票，面額大約三千多萬元，給那位姓何的先生」、「因楊淑瑛表示扣了我的
      八百萬元，開了一張三千多萬元的票，被告表示這張票要交給我在海山公司碰
      到的那位何先生，這張三千多萬元之支票後來在板橋分局何先生的皮包內查出
      」（見本院上更(一)卷第三十七頁背面、第三八頁背面）。被告亦於本院前審及
      本院更審亦供稱：「因我有向何先生借錢，所以三千萬元的錢我還他」（見同
      上卷第三十九頁），「因我曾用保固的股票向何先生借三千多萬元，前開三千
      萬元之票已還給林瑞金，股票還在何先生那裡」（見同上卷第三十九頁）；「
      因乙○○股票（三八五張）未拿到，因此該三千零七十二萬零八百九十元之票
      子就還給林瑞金」（見本院重上更(三)卷第五九頁背面）「三百八十張保固股票
      質押在乙○○那裡借錢，‧‧‧清償楊淑瑛八百多萬後，再開三千多萬的票給
      乙○○，目的要贖回林瑞金的股票，‧‧‧因乙○○沒有還股票給林瑞金，所
      以三千一百多萬的支票再還給林瑞金‧‧‧因我還欠乙○○三千一百多萬元‧
      ‧‧」等語（見本院重上更(四)卷第一○八頁背面、一○九頁）等語。參以被告
      於本件原審供稱：「金主早於四月二十一日又指示我賣出，所以沒有股票來交
      割」、「我只聽金主的話，叫我賣出我就賣出，叫我買進我就買進」等語（詳
      見原審卷二十八頁背面，六一頁背面），三百八十五張保固股票押在金主（即
      乙○○）那裡」（原審卷第四六頁背面），及於原審另案八十年易字第二四八
      ○號被訴侵占案內亦坦承：「八十年四月十七日、八日，林瑞金表示要提前清
      償贖回其質押之四百八十五張保固股票，乃告知應於同月二十三日匯入款項，
      惟屆期林瑞金竟將欲贖回之三千四百七十四萬二千六百六十四元及四百八十七
      萬元誤予全數匯入僅質押一百張保固股票之楊淑瑛使用之黃順燕戶頭內，是當
      日僅由楊淑瑛將一百張保固股票交由乙○○（誤為何滿度）返還林瑞金，所剩
      多匯之三千餘萬元，由楊淑瑛自黃順燕戶頭提領後，開立以臺灣省合作金庫板
      橋支庫為付款人之支票乙紙，交由乙○○再交林瑞金取回」，有該刑事判決（
      附上更(一)卷第二十九頁）及支票影本乙紙（附同上卷第二十六頁）在卷為憑等
      情觀之，足見上開三千零七十二萬零八百九十元係被告準備用來清償向乙○○
      所借之三千多萬元，以便取回質押在乙○○處之三百八十五張保固股票，被告
      尚積欠金主乙○○三千一百萬元債務。乃因乙○○拒絕交還保固股票三百八十
      五張，該款始又退還林瑞金，益見被告指示林瑞金匯至板信黃順燕帳戶之款項
      ，除用以償還楊淑瑛八百多萬元外，其餘款項是用來清償金主乙○○之債務至
      灼。被告辯稱：林瑞金匯款之三千餘萬元係欲供辦理本件股票買賣之交割，不
      足採信。
（三）被告於本院前審另稱：原積欠乙○○之三千多萬元，經多次清償後，僅餘七百
      多萬元，剩餘之二千多萬元，連同自身及其妻王玲子帳戶存款，亦足供本件買
      入股票辦理交割手續，並提出王玲子北銀活存帳簿、板信活儲帳簿及被告一銀
      活儲帳簿、世銀活儲帳簿等影本為證，並聲請訊問證人謝金秀、王玲子及乙○○等人。查證人王玲子、乙○○經本院多次傳訊未到；證人乙○○屢經本院前
      審及本院囑託台灣台中地方法院訊問，亦均未出庭作證，致無傳依證人乙○○
      證詞查明原委。惟細察被告所提出之銀行帳號影本，僅顯示有數筆大額款項之
      支出紀錄，並無匯款單或其他償還借款收據等相關事證，足認金主乙○○確有
      陸續收到被告清償之借款，及至八十年四月二十三日，僅積欠乙○○七百多萬
      元之事實。且據謝金秀於本院前審結稱：「我不知道丙○○向乙○○借錢之事
      」「我以前說被告欠乙○○七百多萬元，是聽丙○○說的」等語（詳見本院重
      上更(三)卷第一二七背面、一二八頁）。則謝金秀僅係聽聞被告轉述之語，所為
      證言自不能為被告僅欠乙○○借款七百多萬元之依據。雖證人王玲子於本院前
      審證稱：我知道在七十九年時丙○○有向乙○○借三千萬元，丙○○有以保固
      股票質押，他是用我的戶頭去提款，本件事後與乙○○沒有往來，因丙○○已
      還清了。八十年四月二十三日止，丙○○尚欠乙○○約六百萬（見本院重上更
      (三)卷第八一頁）。然證人甲○○與被告曾為夫妻關係，所為證言，本難期公允
      ，復未能提出具體事證，自不得為被告有利之認定。況被告於本院前審猶自承
      ：
      八十年四月二十三日當天仍積欠乙○○三千餘萬元，該筆匯至黃順燕帳戶之款
      項係為向乙○○贖回質押之三百八十五張股票，因與乙○○仍有債務糾紛，乙○○拒絕歸還股票，而將該款再還給林瑞金等語，顯見被告辯稱僅欠乙○○七
      百多萬元，要屬無據。
三、綜上所述，被告於委託海山證券商向集中市場報價買賣本件股票時，並無資力履
    行交割，復因與金主乙○○發生債務糾紛，未能取得資金或股票，致於業經有人
    承諾而無力履行交割義務，顯有違反本罪之不確定犯罪故意。被告先後多次買賣
    不履行交割，金額達四千八百七十八萬五千元，自足以影響市場秩序。事證明確
    ，被告犯行堪以認定。
四、查被告在證券商海山證券公司之營業處所，委託買賣股票達四千八百七十八萬五
    千元，竟於有人承諾接受而不履行交割，足以影響市場交易秩序，違反證券交易
    法第一五五條第一項第一款之規定，應依證券交易法第一百七十一條論罰。被告
    先後多次所為，時間密接，犯罪構成要件相同，顯係基於概括犯意為之，為連續
    犯以一罪論，並依法加重其刑。
五、原審論罪科刑，固非無見。惟被告多次分次買進賣出股票，均不履行交割，各次
    均有違反履行交割之義務，犯罪行為自屬可分。原審判決未論以連續犯，尚有未
    洽。被告上訴意旨，否認犯罪，雖無理由。然原判決既有可議，自應由本院將原
    判決撤銷改判。爰審酌被告犯罪動機、目的、手段、所生危害及犯罪後態度等一
    切情狀，量處如主文所示之刑以示懲儆。
六、被告經合法傳喚，無正當理由到到庭，爰不待其陳述逕行判決。
據上論斷，應依刑事訴訟法第三百六十九條第一項前段、第三百六十四條、第三百九
十九條第一項前段、第三百七十一條，證券交易法第一百五十五條第一項第一款、第
一百七十一條、刑法第十一條前段、第五十六條，判決如主文。
本案經檢察官李金定到庭執行職務。
中       華       民       國    八十九    年      二     月     十     日
                               台灣高等法院刑事第十四庭
                                   審判長法  官  陳  祐  輔
                                         法  官  蔡  國  在
                                         法  官  陳  國  文
右正本證明與原本無異。
如不服本判決應於收受送達後十日內向本院提出上訴書狀，其未敘述上訴之理由者並
得於提起上訴後十日內向本院補提理由書（均須按他造當事人之人數附繕本）。
                                         書記官  王  柏  敦
中       華       民       國    八十九    年      二     月    十五    日
附錄：本案論罪科刑法條全文
證券交易法第一百五十五條第一項第一款、第二項：
對於在證券交易所上市之有價證券，不得有左列各款之行為：
一、在集中交易市場報價，業經有人承諾接受而不實成交或不履行交割，足以影響市
    場秩序者。
前項之規定，於證券商營業處所買賣有價證券準用之。
證券交易法第一百七十一條：
違反第二十條第一項或第一百五十五條第一項、第二項之規定者，處七年以下有期徒
刑、拘役或科或併科二十五萬元以下罰金。


司法院資訊處製作；財團法人民間司法改革基金會備份。
